臺灣嘉義地方法院民事判決　九十年度訴字第一○一九號
　　原　　　告　行政院農業委員會南區糧食管理處
　　法定代理人　乙○○
　　被　　　告　甲○○○
右當事人間確認債權存在事件，本院判決如左：
　　主　　　文
原告之訴駁回。
訴訟費用由原告負擔。
　　事　　　實
甲、原告方面：
一、聲明：確認原告與被告間有新台幣（下同）一百八十一萬一千零一十元之債權存在。
二、陳述：
　　（一）緣訴外人合宗碾米工廠分廠即吳陳彩鳳於民國六十八年五月三日與精省前台灣
　　　　　省政府糧食局嘉義糧食管理處（八十八年七月一日改隸後為行政院農業委員會
　　　　　南區糧食管理處）訂立「公糧委託倉庫合約即（台灣省政府糧食局嘉義管理處
　　　　　委託辦理公糧經收保管加工撥付業務合約書）」，而被告為保證委託業務發生
　　　　　之債務，乃提供其所有坐落嘉義縣溪口鄉○○段游東小段四一二地號（重劃前
　　　　　：游厝段二二五之一號）、面積二七○三平方公尺土地全部，設定一十萬七千
　　　　　元之抵押權，並辦理登記完畢。
　　（二）詎料訴外人合宗碾米工廠分廠即吳陳彩鳳於八十九年十月十日經公證盤磅其倉
　　　　　庫庫存公糧，因未盡善良管理人責任與其配偶吳富雄，侵占鉅額公糧稻榖、違
　　　　　約穀、盤磅費用及遲延利息等，並經臺灣嘉義地方法院檢察署檢察官起訴在案
　　　　　，現該廠應清償原告上開稻谷及費用等折算現金已達千餘萬元。依抵押權設定
　　　　　契約書內「聲請登記以外之約定事項」第二、四項特別約定「提供擔保人保證
　　　　　責任期限，係保證被保證人自承辦業務之日起，至其停辦之日止，惟追償該項
　　　　　實物之追訴權，並不因保證期間已逾，而失卻其效力」、「提供擔保人所擔保
　　　　　之債權應依被保證人實際短少之米谷等實物為準，不受設定金額之影響」，被
　　　　　告既為連帶保證人，自應負連帶保證責任，未料竟否認該連帶責任，原告為確
　　　　　保債權，自得依法提起本件確認之訴。
　　（三）原告主張前開約定事項雖載明於抵押權設定契約書內，然按當事人間法律行為
　　　　　之成立除要式行為者外，只須當事人間意思表示一致，契約即為成立生效，不
　　　　　拘泥於以何形式表示之，而本件兩造間該約定事項第一項既規定：提供擔保人
　　　　　係保證合宗碾米工廠分廠與台灣省糧食局嘉義管理處間簽訂之「台灣省政府糧
　　　　　食局嘉義管理處委託辦理公糧經收保管加工撥付業務合約」，對被保證人在辦
　　　　　理業務期間，如有違背該合約規定或虧欠所經收保管各年各期結存保管未撥及
　　　　　應收未取之各項米谷暨米谷包裝用具等，致使嘉義管理處蒙受損害時，願與被
　　　　　保證人連帶負責賠償。則雖被告因提供擔保物而簽訂該契約書，實質上解釋該
　　　　　契約條款，依該約定事項第一項中「願與被保證人連帶負責賠償」之文義觀之
　　　　　，實蘊含同意為訴外人合宗碾米工廠分廠即吳陳彩鳳擔任連帶保證人之事實，
　　　　　至於連帶保證所擔保債權之範圍則依該第四項之約定而定之，而該約定既以被
　　　　　保證人實際短少之實物為準，是本件即應認原告有以判決確認擔保債權範圍之
　　　　　利益，是本件原告據此提起本訴於法有據，應予准許。
三、證據：提出台灣省政府糧食局嘉義管理處委託辦理公糧經收保管加工撥付業務合約書
　　一份、承辦台灣省政府糧食局嘉義管理處糧食肥料食品暨各項貸款等委託業務保證書
　　一份、連帶保證人清冊三份、保證人提供財產保證清單五份、營利事業登記證一份、
　　台灣省政府糧食局委託倉庫辦理糧食肥料食品飼料業務保證書三份、抵押權設定契約
　　書一份、土地登記謄本五份、印鑑證明二份、他項權利證明書一份、切結書一份、臺
　　灣嘉義地方法院檢察署檢察官八十九年度偵字第六六九一號起訴書一份、臺灣屏東地
　　方法院九十年訴一九七號民事判決一份為證。
乙、被告方面：
一、聲明：如主文所示。
二、陳述：
　　（一）抵押權設定契約書所保證者係訴外人合宗碾米工廠分廠即吳陳彩鳳於六十八年
　　　　　五月三日與台灣省糧食局台南管理處所簽訂之「台灣省糧食局台南管理處委託
　　　　　合宗碾米工廠分廠倉庫辦理公糧經收保管加工撥付業務合約書」，訴外人合宗
　　　　　碾米工廠分廠即吳陳彩鳳於該合約期間內，並無任何違約之情形發生，亦未有
　　　　　任何債務存在，被告自無連帶保證債務可負。又六十八年七月一日訴外人合宗
　　　　　碾米工廠分廠即吳陳彩鳳另與台灣省糧食局嘉義管理處簽立台灣省糧食局嘉義
　　　　　管理處委託合宗碾米工廠分廠倉庫辦理公糧經收保管加工撥付業務合約書，並
　　　　　非被告所保證之範圍，蓋台灣省糧食局台南管理處與台灣省糧食局嘉義管理處
　　　　　乃不同之行政機關，所分別簽立之契約彼此並不相關。
　　（二）從抵押權設定契約書內聲請登記以外之約定事項全部觀之，被告當初訂立之契
　　　　　約真意應為物上保證，即負物之有限責任，而非人之保證，而願負連帶責任之
　　　　　意思。
三、證據：提出台灣省糧食局台南管理處委託合宗碾米工廠分廠倉庫辦理公糧經收保管加
　　工撥付業務合約書一份、合宗碾米工廠分廠承辦糧食局台南管理處糧食肥料食品飼料
　　暨各項貸款等委託業務保證書一份、台灣省糧食局委託倉庫辦理糧食肥料食品務保證
　　書二份、財產保證清單六份、切結書一份、台灣省糧食局嘉義管理處委託合宗碾米工
　　廠分廠倉庫辦理公糧經收保管加工撥付業務合約書一份、合宗碾米工廠分廠承辦台灣
　　省糧食局嘉義管理處糧食肥料食品暨各項貸款等委託業務保證書一份、印鑑證明書七
　　份、無訂立三七五租約證明申請書八份為證。
　　理　　　由
一、按所謂承受之聲明，並無一定之用語，苟依書狀意旨，及承受義務人以該書狀所為之
　　訴訟行為，足認其係出於承受訴訟之意思者，即不能指為尚未為合法之承受訴訟之聲
　　明（最高法院七十七年台上字第七七二號判決參照）。本件原告之法定代理人已變更
　　為乙○○，乙○○並以原告法定代理人之名義，委任吳宏輝律師擔任本件確認債權存
　　在事件之訴訟代理人，並提出委任狀。此項委任及提出委任狀之行為，即屬承受訴訟
　　之具體表示，且被告亦未於言詞辯論時提出任何抗辯，則本件原告聲明承受訴訟，即
　　核無不合。
二、按被告不抗辯法院無管轄權，而為本案之言詞辯論者，以其法院為有管轄權之法院，
　　民事訴訟法第二十五條定有明文。查本件若依抵押權設定契約書內雙方約定由「抵押
　　權人所在地」之法院為管轄法院，則台灣台南地方法院才應是雙方契約約定之管轄法
　　院，本院則無管轄權，惟被告於本院九十一年六月十七日言詞辯論期日已為本案言詞
　　辯論，並未抗辯本院無管轄權，則依前開規定，本院即有管轄權，均合先敘明。
三、前台灣省糧食局台南管理處及前台灣省糧食局嘉義管理處均於八十八年七月一日因精
　　省政策而調整政府組織之故，經裁併改隸屬行政院農業委員會南區糧食管理處之事實
　　，有原告提出與所述相符行政院農業委員會與行政院農業委員會南區糧食管理處函文
　　為證，堪信為真實。
四、按當事人主張有利於己之事實者，就其事實有舉證責任，民事訴訟法第二百七十七條
　　訂有明文。原告主張訴外人合宗碾米工廠分廠即吳陳彩鳳，因未盡善良管理人責任，
　　對其負有千萬元以上之債務，而被告既為連帶保證人，自應負連帶責任，因而，請求
　　確認其對被告有一百八十一萬一千零一十元之債權存在云云。然為被告所否認，依前
　　開說明，原告自應就其主張有利之事實，負舉證責任。本件原告雖提出台灣省政府糧
　　食局嘉義管理處委託辦理公糧經收保管加工撥付業務合約書、承辦台灣省政府糧食局
　　嘉義管理處糧食、肥料、食品暨各項貸款等委託業務保證書、抵押權設定契約書、土
　　地登記謄本、他項權利證明書、切結書、臺灣嘉義地方法院檢察署檢察官八十九年度
　　偵字第六六九一號起訴書為證。惟查，台灣省政府糧食局嘉義管理處委託辦理公糧經
　　收保管加工撥付業務合約書之契約當事人分別為前台灣省政府糧食局嘉義管理處、代
　　表人處長為（兼代處長）廖仲順及訴外人合宗碾米工廠分廠即吳陳彩鳳、對保期日則
　　為八十六年六月二十四日；另抵押權設定契約書契約當事人，抵押權人為前台灣省政
　　府糧食局台南管理處、代表人處長陳進山，債務人為吳陳彩鳳即合宗碾米工廠分廠，
　　擔保品提供人為被告即甲○○○、訂約日期則係六十八年五月三日，又依該契約內容
　　提供擔保人係保證被保證人即訴外人合宗碾米工廠分廠與前台灣省糧食局台南管理處
　　簽訂之「台灣省糧食局委託倉庫辦理公糧經收保管加工撥付合約」，如被保證人在辦
　　理業務期間，有違反契約規定，致使前台灣省糧食局台南管理處蒙受損害時，願與被
　　保證人連帶負責賠償；又前台灣省糧食局台南管理處處長陳進山於六十八年五月三日
　　確曾以前台灣省糧食局台南管理處名義與訴外人合宗碾米工廠分廠簽訂「台灣省糧食
　　局委託倉庫辦理公糧經收保管加工撥付合約」，而前台灣省糧食局台南管理處及前台
　　灣省糧食局嘉義管理處又係於八十八年七月一日才因精省政策，經裁併改隸屬行政院
　　農業委員會南區糧食管理處等情，有抵押權設定契約書、台灣省糧食局台南管理處委
　　託合宗碾米工廠分廠倉庫辦理公糧經收保管加工撥付業務合約書、台灣省政府糧食局
　　嘉義管理處委託辦理公糧經收保管加工撥付業務合約書各一份附卷可證，則本件被告
　　抗辯抵押權設定契約書所保證者係訴外人合宗碾米工廠分廠即吳陳彩鳳於六十八年五
　　月三日與前台灣省糧食局台南管理處所簽訂之「台灣省糧食局台南管理處委託合宗碾
　　米工廠分廠倉庫辦理公糧經收保管加工撥付業務合約書」，訴外人合宗碾米工廠分廠
　　即吳陳彩鳳於該合約期間內，並無任何違約之情形發生，亦未有任何債務存在，被告
　　自無保證債務可負等語，即屬可採。反之，原告所提出之抵押權設定契約書當事人既
　　非前台灣省政府糧食局嘉義管理處，而本件原告又未提出其他證據資料，以證明前台
　　灣省政府糧食局嘉義管理處對被告確有債權存在，應認原告就其所主張系爭債權之存
　　在，未盡舉證之能事，揆諸首揭條文，原告所主張之事實，顯不足採。
五、綜上所述，原告既未能舉證證明前台灣省政府糧食局嘉義管理處對被告確有因保證契
　　約所生之債權存在，從而，原告提起本件訴訟，請求確認對被告有一百八十一萬一千
　　零一十元之債權存在，即無理由，應予駁回。
六、本件判決之基礎已臻明確，兩造其餘攻擊防禦方法及舉證，核與判決結果無影響，爰
　　不另一一論述，併此敘明。
七、據上論結，原告之訴為無理由，依民事訴訟法第七十八條，判決如主文。
中　　　華　　　民　　　國　　　　九十一　　年　　　九　　　月　　 三十　　 日
~B臺灣嘉義地方法院民事第二庭
~B　　法　官　蕭道隆
右為正本係照原本作成
如對本判決上訴須於判決送達後廿日內向本院提出上訴狀
中　　　華　　　民　　　國　　　　九十一　　年　　　九　　　月　　 三十　　 日
~B　　書記官　沈育坤
